【裁判字號】    98,交簡上,189
【裁判日期】    990312
【裁判案由】    過失傷害
【裁判全文】
臺灣臺南地方法院刑事判決           98年度交簡上字第189號
上  訴  人  丁○○
即  被  告
上列上訴人因過失傷害案件，不服本院98年度交簡字第2304號民
國 98年8月19日第一審判決（聲請簡易判決處刑案號：98年度偵
偵字第4165號）提起上訴，本院合議庭依通常程序為第一審判決
如下：
    主  文
原判決撤銷。
丁○○無罪。
    理  由
一、聲請簡易判決處刑意旨略以：被告丁○○於民國 97年12月2
    日7時40分許，駕駛車牌號碼7987-JF號自小客車（即附圖所
    示之Ｂ車，下稱Ｂ車），沿臺南市○○區○○路 5段由西往
    東方向行駛至附圖所示同區○○路 ○段56號海佃國小（下稱
    海佃國小）大門前時，本應注意車前狀況，並隨時採取必要
    之安全措施，且行經設有閃光黃燈號誌之交岔路口，應減速
    慢行，小心通過，而依當時係日間、天氣晴、視距良好、柏
    油路面乾燥無缺陷，亦無障礙物等情形觀之，並無令其不能
    注意之情事，竟疏未注意及此，未注意車前狀況，亦未減速
    慢行，即貿然通過上開交岔路口，適有告訴人甲○○騎乘而
    後載其子即告訴人丙○○之車牌號碼ZWQ-039號輕型機車（
    即附圖所示之Ａ車，下稱Ａ車），沿郡安路 4段由東往西方
    向行駛至該處，而左轉欲至海佃國小時，Ｂ車之左前車頭與
    Ａ車之前車頭發生碰撞，同時致告訴人甲○○受有右側股骨
    骨折及右側脛骨骨折之傷害，以及致告訴人丙○○受有頭部
    外傷及左小腿擦挫傷之傷害，故認被告涉犯刑法第284條第1
    項前段之過失傷害罪嫌等語。
二、證據能力部分：
  (一)告訴人甲○○於司法警察調查中及檢察事務官調查中之陳述
    ，以及道路交通事故調查表(一)(二)、道路交通事故現場圖、告
    訴人二人之奇美醫院診斷證明書、臺灣省臺南區車輛行車事
    故鑑定委員會98年5月8日南鑑字第0985901329號函附之鑑定
    意見書各1 份，檢察官及被告於本院調查證據時，均知曉為
    審判外之言詞及書面陳述，且至言詞辯論終結前均未聲明異
    議，本院審酌上開言詞及書面陳述作成之情況，認為適當，
    依刑事訴訟法第159條之5第2項規定，得為證據。
  (二)臺灣省車輛行車事故覆議鑑定委員會98年7月7日覆議字第09
    86202468號函所示之覆議鑑定意見，雖為被告以外之人於審
    判外之書面陳述，然該鑑定委員會係依刑事訴訟法第208 條
    第1 項準用同法第206條第1項規定，受檢察官囑託進行鑑定
    而出具之書面鑑定報告，屬於同法第159條第1項所指法律有
    規定得作為證據之情形，故上開覆議鑑定意見，得為證據；
    又本件車禍現場相片16張，係以科學、機械之方式，對於所
    拍攝內容所為忠實且正確之記錄，性質上並非供述證據，應
    無刑事訴訟法第159條第1項規定之適用，合先敘明。
三、按犯罪事實應依證據認定之，無證據不得認定其犯罪事實；
    又不能證明被告犯罪者，應諭知無罪之判決，刑事訴訟法第
    154條第2項、第301條第1項分別定有明文。次按認定不利於
    被告之事實，須依積極證據，苟積極證據不足為不利於被告
    事實之認定時，即應為有利於被告之認定，更不必有何有利
    之證據；而事實之認定，應憑證據，如未能發現相當證據，
    或證據不足以證明，自不能以推測或擬制之方法，為裁判基
    礎；且依刑事訴訟法第161條第1項規定，檢察官就被告犯罪
    事實，應負舉證責任，並指出證明之方法，是檢察官對於起
    訴之犯罪事實，應負提出證據及說服之實質舉證責任，倘其
    所提出之直接證據或間接證據，或其所指出之證明方法，並
    未達到通常一般之人均不致有所懷疑，而得確信其為真實之
    程度，而有合理之懷疑存在而無從使事實審法院得有罪之確
    信時，基於無罪推定之原則，即應為被告無罪判決之諭知，
    最高法院30年上字第816號、 40年臺上字第86號、76年台上
    字第4986號及 92年台上字第128號分別著有判例可資參照。
    再者，汽車駕駛人，因可信賴其他參與交通之對方亦能遵守
    交通規則，且衡諸日常生活經驗及一般合理駕駛人之注意能
    力，已為必要之注意，並已採取適當之措施，或縱未採取適
    當之措施，仍無法避免交通事故之發生時，該汽車駕駛人對
    於信賴對方亦能遵守交通規則乃竟違規之行為，自無預防之
    義務，難謂該汽車駕駛人即有能注意而不注意之過失，而令
    負過失之責任（最高法院90年度台上字第2400號判決意旨可
    參）。
四、檢察官無非以被告駕車於道路上行駛，本應注意車前狀況以
    避免交通事故之發生，而被告所駕駛之Ｂ車竟仍不慎撞及告
    訴人甲○○所騎之Ａ車，並造成告訴人二人受傷之結果，以
    及臺灣省臺南區車輛行車事故鑑定委員會及臺灣省車輛行車
    事故覆議鑑定委員會對本件車禍鑑定結果，為論罪依據。訊
    據被告對於其於97年12月2日7時40分許，駕駛Ｂ車沿臺南市
    ○○區○○路 5段由西向東方向之內側車道行駛至海佃國小
    大門前方，與由告訴人甲○○騎乘並後載告訴人丙○○之Ａ
    車發生碰撞，告訴人甲○○因而受有右側股骨骨折及右側脛
    骨骨折之傷害、告訴人丙○○受有頭部外傷及左小腿擦挫傷
    之傷害等情，固為坦認，然堅詞否認過失致人受傷之犯行，
    並辯稱：我當時係正常行駛，告訴人甲○○係騎Ａ車突然由
    對向車道之大車後方衝出來，我發現時已經避煞不及，以致
    所駕駛之Ｂ車仍與Ａ車發生碰撞，然因當時已無從注意且無
    法避免車禍之發生，我應無任何過失等語。經查：
  (一)被告於97年12月2日7時40分許，駕駛車牌號碼Ｂ車沿臺南市
    ○○區○○路 5段由西往東方向，行駛至附圖所示海佃國小
    大門前雙向車道間設有雙黃實線之區域時，適有附圖所示由
    告訴人甲○○騎乘而後載告訴人丙○○、由北向南越過雙黃
    實線而直行進入Ｂ車行駛之車道內之Ａ車，Ｂ車左前車頭撞
    擊Ａ車之車頭，告訴人二人遂人車倒地而致告訴人甲○○受
    有右側股骨骨折及右側脛骨骨折之傷害、告訴人丙○○受有
    頭部外傷及左小腿擦挫傷之傷害等過程，為被告所坦認，且
    為告訴人甲○○於司法警察調查中及檢察事務官調查中陳述
    綦詳，並有道路交通事故調查表(一)(二)、道路交通事故現場圖
    各1份，告訴人二人之奇美醫院診斷證明書各1份以及車禍現
    場照片16張可稽。又上開道路交通事故現場圖上固記載車禍
    地點為「臺南市○○區○○路四段 493號前」，且聲請簡易
    判決處刑書亦載被告駕駛Ｂ車行駛至「臺南市○○區○○路
    四段 493號前」發生本件車禍，惟依前揭道路交通事故調查
    表(一)(二)及車禍現場照片，以及臺南市警察局第三分局關於本
    件車禍之刑事案件報告書，均顯示車禍係在如附圖所示之臺
    南市○○區○○路5段 56號海佃國小大門前方發生，而非發
    生於距離海佃國小大門甚遠之「臺南市○○區○○路四段49
    3 號前」，是道路交通事故現場圖及聲請簡易判決處刑書關
    於本件車禍發生地點，記載有誤；又被告係駕駛Ｂ車沿臺南
    市○○區○○路 5段由西往東方向行駛至海佃國小大門前方
    ，告訴人係駕駛Ａ車原由東向西方向行駛至海佃國小大門前
    改由北向南越過雙黃實線直行時，發生本件車禍，是聲請簡
    易判決處刑書記載Ｂ車係「由東向西」、Ａ車原係「由西向
    東」行駛至車禍地點等語，亦有錯誤。
  (二)告訴人甲○○於司法警察調查中陳稱：我駕駛Ａ車沿郡安路
    5 段機慢車道由東向西行駛至本件車禍發生地點，欲至海佃
    國小大門，我當時停在路旁等待一部與我同行向之自小客車
    通過，我才起步欲過馬路，與由被告駕駛而沿郡安路西向東
    之內側車道行駛之Ｂ車碰撞等語，且於檢察事務官調查中陳
    稱：我騎Ａ車載告訴人上學，沿機慢車道由東向西行駛，要
    左轉至海佃國小大門時，遭Ｂ車撞及，我轉彎過去就被碰撞
    倒地…（問：Ａ車橫倒在對方車道，你為何未到達學校門口
    閃黃燈號誌處再左轉？）我轉彎之地方本來有設置導護之旗
    子，但才剛撤走，我才會習慣在該處轉彎等語；而被告除於
    司法警察及檢察事務官調查中陳稱：我駕駛Ｂ車沿郡安路內
    側車道由西向東行駛至車禍地點，告訴人駕駛之Ａ車突然由
    對向車道之車陣中駛出，跨越雙黃線而與Ｂ車發生碰撞，告
    訴人並非達閃光黃處左轉，其係提前跨越雙黃線左轉，從對
    向車陣中出來，我發現距離約2、3公尺，立即煞車但已撞上
    ，來不及閃避等語，並於審理中陳稱：因為當時告訴人之Ａ
    車尾隨一輛大車後面，而我的左邊視線被該大車擋到，看不
    到在該大車後方之Ａ車，Ａ車突然由對向車道侵入我的車道
    ，我看到時Ａ車之車頭已出現在Ｂ車之左前方，只有一剎那
    的時間，我就煞車踩到底緊急煞車，但距離太接近而無法避
    免發生碰撞等語。
  (三)再依附圖及車禍現場照片，海佃國小大門出入口之前方固有
    如附圖所示，為確保學生上、下學安全需要，由學校在出入
    口之東、西二側設置閃光號誌及斑馬線，然雙向車道之中央
    劃有雙黃實線，且Ａ車倒在Ｂ車行駛之西向東之內側快車道
    上，而倒地產生之刮地痕不僅均位在西向東之內側快車道上
    ，該刮地痕之起始點，位在東向西車道上進入該閃光號誌管
    制區域之東邊、距離東側斑馬線有3點9公尺而超出該閃光號
    誌管制區域以外之處，足見發生碰撞之地點並非在附圖所示
    閃光號誌管制之區域內；再者Ａ車呈現車頭右前方處凹陷破
    裂，而Ｂ車則出現車頭懸牌處之左方保險桿上有凹擦痕跡、
    左前霧燈脫落之車損狀況，顯示Ａ車應係以由北向南方向行
    進，橫跨雙向車道中央之雙黃實線而車頭甫進入西向東方向
    道之內側快車道時，Ａ車之右前車頭遭Ｂ車之左前方車頭撞
    擊並因而倒地滑行。
  (四)按駕駛人駕駛汽車（包含機器腳踏車），應遵守道路交通標
    誌、標線、號誌之指示，道路交通安全規則第90條前段定有
    明文；又分向限制線為雙黃實線，用以劃分路面成雙向車道
    ，禁止車輛跨越行駛，並不得迴轉，道路交通標誌標線號誌
    設置規則第165條第1項、第 2項亦分別規定甚明。依前開告
    訴人甲○○、被告之陳述，以及事故現場圖、照片、車損跡
    象所呈現之車輛行進及車禍發生之過程，原沿郡安路 5段由
    東向西行駛之Ａ車，在駛至接近附圖所示海佃國小大門前方
    設有閃光號誌管制之區域，而尚未進入該管制區域之前，Ａ
    車不論是直接轉彎行進，抑係有先停在路旁，其均在尚未進
    入上開管制區域之前，即提前在附圖所示Ａ車行向箭頭所指
    之處，改由北向南，並從同沿東向西行進、至少具有自小客
    車車型大小之車之後方，突然直線穿越禁止車輛跨越行駛之
    雙黃實線而進入Ｂ車由西向東正常行駛之內側車道中，遂與
    甫行至該處之Ｂ車發生碰撞，是本件發生車禍碰撞之地點，
    係在附圖所示閃光號誌管制區域以外，並於雙向車道中央明
    顯劃置禁止車輛跨越行駛之雙黃實線之區域，則沿西向東內
    側車道正常行駛之駕駛人，本可信賴在對向即東向西車道行
    駛之車輛需遵守交通安全規則，不能在該禁止車輛跨越至對
    向車道行駛區域，任意違規跨越分向限制線而侵入其正常行
    駛之車道，更況在發生本件碰撞之前，Ａ車係由同沿東向西
    行進、至少具有自小客車車型大小之車之後方，突然直線穿
    越雙黃實線而進入Ｂ車由西向東正常行駛之內側車道，則駕
    駛Ｂ車之被告，極有可能因上開沿東向西行進而至少具有自
    小客車車型大小之車，出現在Ｂ車左方交會行駛，導致被告
    左側視野受遮，而無從警覺發現在該交會之車之後方，正有
    Ａ車突然穿越雙黃實線而進入Ｂ車行駛之內側車道之狀況。
    從而，告訴人甲○○騎乘Ａ車於道路上行駛，本應注意並遵
    守上開道路交通安全規則，然其於上揭禁止車輛跨越行駛之
    區域，突然自至少具有自小客車車型大小之車之後方貿然跨
    越雙黃實線橫越海佃路 5段，而侵入被告駕駛之Ｂ車正常行
    駛之內側車道中，則原本即可信賴對向行車需遵守交通安全
    規則，復因與對向車道來車交會而左側視野受遮之被告，依
    日常生活經驗及一般合理駕駛人之注意能力，無從課以其就
    對向行車竟會在該禁止車輛跨越行駛之區域，猶仍貿然從另
    部對向來車之後方跨越雙黃實線而侵入Ｂ車正常行駛之內側
    車道此等突發且違規之駕駛作為及動向，猶須有所預見並予
    以預防之義務。
  (五)又附圖所示發生本件車禍之路段，其限速為時速50公里，有
    道路交通事故現場圖上之註記可參，且被告固曾於司法警察
    調查中陳稱：肇事時Ｂ車之時速約50至60公里等語，且於檢
    察事務官調查中陳稱：通過海佃國小門口之時速為40、50公
    里等語，然其於審理中陳稱：我駕車行經海佃國小大門前時
    ，有看到閃光黃燈，我先減速慢行，印象中減速至約時速20
    、30公里，在通過第一個閃光黃燈後，看到行進方向之前方
    無人車，就輕踩油門行駛，通過西側之斑馬線及過了下一個
    閃光黃燈後，沒有多遠之處，Ａ車就突然橫跨過來，我看到
    的一瞬間就馬上踩煞車到底緊急煞車，惟因距離太近而無法
    避免碰撞等語，且查發生碰撞之位置，依Ｂ車由西向東行進
    之方向，業已超過附圖所示閃光號誌管制區域，原本即可加
    速至正常速度行駛。再者Ｂ車雖緊急煞車，路面猶未見有何
    煞車痕，可見應在碰撞之瞬間即能快速煞停；且Ａ車在行進
    中與同在行進中之Ｂ車碰撞，Ａ車因碰撞之動能而倒地滑行
    之刮地痕僅長約5點9公尺，亦顯示碰撞之力道非鉅；再依附
    圖所示，Ａ車之刮地痕長約5點9公尺，而車禍發生後，停止
    之Ｂ車車頭位在距離該刮地痕尾端之西邊約1公尺，是由該
    刮地痕之起點計至Ｂ車車頭，可合理推斷Ｂ車從碰撞時起至
    煞停為止，中間之煞停距離約為4點9公尺，則依本件車禍現
    場之路面為柏油、乾燥且無缺陷之狀態，參考「一般公路汽
    車煞車距離、行車速度對照表」，即使依照摩擦係數最高之
    乾燥、新築之瀝青路面項目所示之對照基準，Ｂ車在車禍當
    時之速度推估約在時速30至35公里之間（依該項目，煞車距
    離4點2公尺者之時速為30公里、5點6者之時速為35公里），
    並未超過發生本件車禍路段之限速，亦核與被告陳稱其係輕
    踩油門行駛之狀況相符。從而，發生碰撞之位置原本就可加
    速至正常速度行駛之區域，且Ｂ車在碰撞之瞬間即能快速煞
    停，碰撞之力道又非鉅大，再依現場煞車距離所為之推估，
    Ｂ車在車禍當時之時速並未超速，且又符合由慢速稍為加速
    行駛之駕駛模式，無從顯示被告有何超速或行經閃光黃燈管
    制區域未先減速慢行之跡象。
  (六)至於本件車禍前經臺灣省臺南區行車事故鑑定委員會鑑定，
    認為告訴人甲○○駕駛機車轉彎未讓直行車先行為肇事主因
    ，被告駕駛小客車行經閃光黃燈號誌路口，未注意車前狀況
    、未減速慢行為肇事次因，復經臺灣省車輛行車事故覆議鑑
    定委員會鑑定，除就上開被告部分更改為被告駕駛自小客車
    行經閃光黃燈號誌交岔路口，疏未減速接近，注意安全小心
    通過為肇事次因外，其餘均與臺灣省臺南區行車事故鑑定委
    員會之鑑定結果相同，有臺灣省臺南區行車事故鑑定委員會
    98年5月8日南鑑字第0985901329號函附鑑定意見書及臺灣省
    車輛行車事故覆議鑑定委員會98年7月7日覆議字第09862024
    68號函可憑（見 98核交2431號偵卷第7至11頁），惟查道路
    交通安全規則第 102條所指之交岔路口，係指道路相交而言
    ，然附圖所示海佃國小係為校園，非屬道路交通管理處罰條
    例第3條第1款「道路」範圍，亦即在海佃國小大門前方固有
    由學校申設為確保學生上、下學安全需要之閃光號誌，但該
    閃光號誌管制之區○○○○○路口，仍屬直線道路，則上開
    臺灣省臺南區行車事故鑑定委員會及臺灣省車輛行車事故覆
    議鑑定委員會基於附圖所示閃光號誌管制區○○○○路口而
    立論之鑑定，已存有對現場認知錯誤之處；再者該二次鑑定
    對於本件碰撞之位置已在該閃光號誌管制區域以外，以及Ａ
    車在禁止車輛跨越行駛之區域，突然從他車後方跨越雙黃實
    線而侵入Ｂ車正常行駛之內側車道等肇生本件車禍之重要情
    節，未見慮及，復未指出如何認定被告有何疏未減速接近或
    未減速慢行之跡證，尚無法採為認定被告駕駛行為存有過失
    之依據。
  (七)綜上所述，被告駕駛Ｂ車行駛於內側車道且屬於禁止車輛跨
    越行駛之路段，依日常生活經驗及一般合理駕駛人之注意能
    力，其就對向行駛之Ａ車竟會在該禁止車輛跨越行駛之區域
    ，貿然從另部對向來車之後方跨越雙黃實線而侵入Ｂ車正常
    行駛之內側車道此等突發且重大違規之狀況，無從課以須有
    所預見並負以預防之義務，此外又未見被告之駕駛行為另有
    其他欠缺注意之情狀，則被告在正常駕駛之狀態下，對於上
    開突發且重大違規之狀況，既無從令其注意預防，縱然因無
    法閃避而發生本件車禍，亦難認被告有何違背注意義務，而
    推認其駕駛行為存有過失。
  (八)從而，檢察官就所指被告之駕駛行為存有過失之事實，尚未
    能舉證達令人信實無疑之程度，原審未察而依聲請逕為簡易
    判決處刑，尚有未洽，被告執此提起上訴，指摘原判決不當
    ，為有理由，應由本院將原判決撤銷改判，另為被告無罪之
    諭知。
五、末按檢察官聲請以簡易判決處刑之案件，經法院認為有第45
    1 條之1第4項但書之情形者，應適用通常訴訟程序審判之，
    刑事訴訟法第 452條定有明文；又對於簡易判決之上訴，準
    用刑訴法第3編第1章及第2 章之規定，管轄第二審之地方法
    院合議庭受理簡易判決上訴案件，應依通常程序審理，其認
    案件有刑訴法第 452條之情形者，應撤銷原判決，逕依通常
    程序為第一審判決，法院辦理刑事訴訟簡易程序案件應行注
    意事項第14項亦立有規定。本件既經本院為無罪之諭知，自
    屬不得以簡易處刑之案件，而為應適用第一審程序之判決，
    當事人如有不服，仍得於法定上訴期間內，向管轄之第二審
    法院提起上訴，附此敘明。
據上論斷，應依刑事訴訟法第455條之1第3 項、第452條、第369
條第1項前段、第301條第1項，判決如主文。
本案經檢察官乙○○到庭執行職務。
中    華    民    國    99    年    3     月    12    日
                  刑事第十庭審判長法  官  陳威龍
                                  法  官  高如宜
                                  法  官  盧鳳田
以上正本證明與原本無異。
如不服本判決應於收受本判決後10日內向本院提出上訴書狀，並
應敘述具體理由。其未敘述上訴理由者，應於上訴期間屆滿後20
日內向本院補提理由書狀（均須按他造當事人之人數附繕本）「
切勿逕送上級法院」。
                                  書記官  吳昕韋
中    華    民    國    99    年    3     月    12    日

司法院資訊處製作；財團法人民間司法改革基金會備份。
